【裁判字號】    98,毒抗,475
【裁判日期】    980507
【裁判案由】    聲請觀察勒戒
【裁判全文】
臺灣高等法院臺中分院刑事裁定         98年度毒抗字第475號
抗  告  人  臺灣苗栗地方法院檢察署檢察官
被      告  甲○○
上列抗告人因被告聲請觀察勒戒案件，不服臺灣苗栗地方法院中
華民國98年3月26日裁定（98年度毒聲字第37號，聲請案號；台
灣苗栗地法院檢察署98年度聲觀字第31號、98年度毒偵字第281
號），提起抗告，本院裁定如下：
    主  文
抗告駁回。
    理  由
一、本件抗告意旨略以：
(一)、按毒品危害防制條例係於民國（下同）92年7月9日修正公布
    ，自93年1月9日施行，修正後之毒品危害防制條例第20 條
    第3項明定觀察、勒戒或強制戒治執行完畢釋放後，5年後再
    犯第10條之罪者，適用本條前2項之規定（即適用初犯之規
    定，先經觀察勒戒、強制戒治之程序），而該項法條修正理
    由為「1.現行條文規定再犯之界定時點為第一次犯後經不起
    訴之處分或不付審理之裁定，如受觀察、勒戒人或受強制戒
    治人於出所後、不起訴處分或不付審理裁定前旋即再次施用
    毒品，若非屬再犯，顯不合理，且現行法律適用上引發諸多
    爭議，爰將再犯之界定時點修正為觀察勒戒或強制戒治執行
    完畢釋放，以杜紛爭。2.觀察、勒戒或強制戒治後5年後再
    犯者，顯見前所實施之觀察、勒戒或強制戒治已足以遮斷其
    施用毒品之癮，為期自新及協助其斷除毒癮，對此5年後再
    犯者爰明定仍適用初犯之規定，先經觀察勒戒、強制戒治之
    程序。」。是，修正毒品危害防制條例就「初犯」及「5年
    後再犯」施用毒品案件，設有追訴條件限制，即初犯施用毒
    品案件，經觀察、勒戒或強制戒治釋放後，5年內均無施用
    毒品之行為，因認其前所實施之觀察、勒戒及強制戒治等冶
    療程序已足遮斷毒癮，是5年後若再犯施用毒品案件，應適
    用初犯之規定，重行施以觀察、勒戒及強制戒治等治療程序
    。至經觀察、勒戒或強制戒治執行完畢釋放後「5年內再犯
    」者，因其再犯率甚高，原實施之觀察、勒戒及強制戒治既
    已無法收其實效，爰依法追訴或裁定交付審理。故施用第一
    、二級毒品者，除曾經觀察、勒戒或強制戒治執行完畢後5
    年內再犯之情形外，均仍得適用以保安處分代替刑事追訴程
    序之規定，並不限於初犯施用毒品者。則初犯施用毒品罪後
    ，於5年內第2次再犯，因時值毒品危害防制條例修正公布施
    行後，始第3次 ( 或第3次以上)再犯且其行為時距第2次再
    犯而經觀察、勒戒或強制戒治執行完畢釋放後5年內未曾再
    犯之情形以觀，核與初犯經保安處分執行完畢釋放後「5年
    內再犯」者，其再犯率高，原實施之觀察、勒戒及強制戒治
    已無法收其實效之情形則迥不相侔，而與「5年後再犯」者
    ，已收5年遮斷效之情形相同，本於上開對具治療成效之病
    患性毒品犯，期能藉由強制治療之保安處分戒除其身、心癮
    之立法本旨，自應認與5年後再犯之情形相同。仍適用以保
    安處分代替刑事訴追之規定。是被告所為施用毒品犯行，距
    相鄰之前次施用毒品案件經「觀察、勒戒或強制戒治」等治
    療程序執行完畢已逾5年，自應適用現行毒品危害防制條例
    第20條第3項「觀察、勒戒或強制戒治執行完畢釋放後，5年
    後再犯第10條之罪者，適用本條前2項之規定」；又5年期間
    之計算，應解為相鄰之前後2次施用毒品時間之間隔而言，
    非可飛躍自初次施以觀察、勒戒或強制戒治後起算該5年期
    間，最高法院95年度台非字第65號、96年度台非字第123號
    及97年度台非字第320號判決意旨可資參照。又現行毒品危
    害防制條例第20條第3項及第23條第2項「觀察、勒戒或強制
    戒治執行完畢釋放」應係指最後l次之觀察、勒戒或強制戒
    治執行完畢釋放時：蓋法條既僅規定「觀察、勒戒或強制戒
    治執行完畢釋放後」，文義上自無法排除其依當時有效之法
    律所進行之觀察、勒戒或強制戒治。又從立法經過觀之，行
    政院於修法時固曾有意將觀察、勒戒限於適用「初犯」施用
    毒品之人，但此業經立法院於修法審查時加以修正刪除。是
    可知，依立法院最後修正通過之現行條文，第20條第3項之
    「觀察、勒戒或強制戒治執行完畢釋放」規定，自不以「初
    犯」後所進行者為限，而應包括法律修正前依原規定所進行
    之各次觀察、勒戒或強制戒治，始為正論。再自體系及立法
    目的觀之，93年l月9日修正施行前後之毒品危害防制條例將
    施用毒品之人視為「病患性犯人」之立法精神並未改變，僅
    是修正前之規定給予施用毒品之人多次之治療機會（縱經起
    訴，亦給予強制戒治之治療），而修正後之條文則將治療程
    序加以簡化為l次。但不論施用毒品人受有幾次治療之機會
    ，現行毒品危害防制條例修正精神既以「施用毒品人受治療
    無效」為起訴要件，且以「觀察、勒戒或強制戒治執行完畢
    釋放後5年內是否曾再犯施用毒品犯行」為治療是否具有實
    效之法定標準，則其該次施用毒品犯行是否應起訴，自應以
    其前次治療程序是否有效為唯一之判斷基礎，亦即，如其前
    次經依法送觀察、勒戒或強制戒治執行完畢釋放後，已逾5
    年未再施用毒品，不論該次觀察、勒戒或強制戒治係第幾次
    治療，既然有效，則其逾5年後再犯施用毒品罪，自應再給
    予觀察、勒戒之機會。蓋姑不論修正前後之立法優劣，修正
    前之法律既賦予施用毒品人多次治療機會（縱於加以刑罰時
    亦然），無非係希望透過治療程序使吸毒之人戒除施用毒品
    惡習，法律最大之期盼是「治療有效」，則國家既基於治療
    目的依法對施用毒品人執行觀察、勒戒或強制戒治，倘施用
    毒品之人經該次觀察、勒戒或強制戒治後，果逾5年未再施
    用毒品，不正達成法律課予其治療之目的，又豈能因嗣後法
    律修正為僅賦予施用毒品人l次之治療機會，即忽略法律修
    正前第2次以後治療程序之存在及效果；更何況該療程於執
    行時亦已剝奪、限制當事人之自由，當事人犧牲自由權接受
    治療後既有實效，自不容許僅因法律修正後之解釋及適用即
    剝奪其因此取得之權利。（按如此解釋，於被告前經2次觀
    察、勒戒執行完畢後均經不起訴處分《亦即被告因第l次犯
    施用毒品犯行，經裁定送觀察、勒戒執行完畢後，因無繼續
    施用毒品傾向經不起訴處分，於5年內再犯施用毒品案件，
    經裁定送觀察、勒戒執行完畢後，又因無繼續施用毒品傾向
    再經不起訴處分》，而於第2次觀察、勒戒執行完畢釋放5年
    後再犯施用毒品犯行之情形，益見其正確性及合理性，蓋此
    時如僅因被告於第l次觀察、勒戒執行完畢釋放5年內曾再犯
    施用毒品犯行，即無視其第2次施用毒品犯行亦係經觀察、
    勒戒，且該次觀察、勒戒執行完畢釋放後迄本次再犯施用毒
    品犯行之日前，被告已逾5年未曾施用毒品等情，而不再給
    予觀察、勒戒之機會，即逕行起訴，實與法條規定及立法目
    的均有相違，亦顯不合理。）。至最高法院97年第5次刑事
    庭會議決議所指：初犯經觀察、勒戒或強制戒治執行完畢釋
    放後，5年內再犯施用毒品犯行，經依法追訴處罰，縱其第3
    次（或第3次以上）再度施用毒品之時間，在初犯經觀察、
    勒戒或強制戒治執行完畢釋放5年以後，已不合於「5年後再
    犯」之規定，且因已於「5年內再犯」，顯見其再犯率甚高
    ，原實施觀察、勒戒或強制戒治，已無法收其實效，即應依
    該條例第10條處罰等語。應係指被告經觀察、勒戒或強制戒
    治執行完畢釋放後，5年內再犯施用毒品犯行，即直接依法
    追訴處罰，而未再給予觀察、勒戒或於科處刑罰同時給予強
    制戒治之治療程序，致被告已無新進行之治療程序可供判斷
    是否有治療實效而言；此與被告經觀察、勒戒或強制戒治執
    行完畢釋放後，5年內雖再犯施用毒品犯行，但其該次施用
    毒品犯行亦經送觀察、勒戒或同時並給予強制戒治等治療程
    序，已有新的治療程序可供判斷被告之治療是否具有療效之
    情形有別。是上開最高法院決議於被告經觀察、勒戒或強制
    戒治執行完畢釋放後，5年內再犯施用毒品犯行，已經依法
    再送觀察、勒戒或同時給予強制戒治之情形，應不適用之。
    綜上，故如被告前曾經多次施以觀察、勒戒或強制戒治者，
    應以其最近l次之觀察、勒戒或強制戒治執行完畢釋放為毒
    品危害防制條例第20條第3項及第23條第2項之適用基準。
(二)、經查：本件被告甲○○前因施用毒品案件，經依法院裁定送
    觀察、勒戒，認無繼續施用毒品之傾向，於台灣苗栗地方法
    院檢察署檢察官於89年度毒偵字219號為不起訴處分確定；
    復於89年間因施用毒品案件，經上開法院裁定送觀察、勒戒
    後，認有繼續施用毒品傾向，經該院90年度易字第903號判
    處有期徒刑8月確定，於90年2月23日因強制戒治停止處分執
    行，並於同年9月20日執行完畢，有該署刑案資料查註紀錄
    表、全國施用毒品案件紀錄表及矯正簡表等資料在卷可稽。
    而本件被告於98年1月8日下午3時許，所為施用第二級毒品
    之犯行，距其於前次之強制戒治執行完畢已逾5年，且5 年
    期間被告並未另因施用毒品案件經判處罪刑，揆諸上開說明
    ，即屬毒品危害防制條例修法後第20條第3項所定「觀察、
    勒戒或強制戒治執行完畢釋放後，5年後再犯」之情形，自
    應依同條例第20條、第23條之規定重新先經觀察、勒戒或強
    制戒治等治療程序。詎原審逕認被告既曾於第l次觀察、勒
    戒後，於5年內再施用毒品而受觀察、勒戒，已非屬「初犯
    」，應逕行追訴處罰，而駁回本件觀察、勒戒之聲請，其適
    用法律顯有違誤，裁定難認允當。爰依法提起抗告，請將原
    裁定撤銷，更為適當合法之裁定等語。
二、原裁定意旨略以：按93年l月9日修正施行之毒品危害防制條
    例第20條、第23條將施用毒品之刑事處遇程序，區分為「初
    犯」及「5年內再犯」、「5年後再犯」。依其立法理由之
    說明：「初犯」，經觀察、勒戒或強制戒治後，應為不起訴
    處分或不付審理之裁定；經觀察、勒戒或強制戒治執行完畢
    釋放後，「5年內再犯」者，因其再犯率甚高，原實施之觀
    察、勒戒及強制戒治既已無法收其實效，爰依法追訴或裁定
    交付審理。至於經觀察、勒戒或強制戒治執行完畢釋放後，
    「5年後再犯」者，前所實施之觀察、勒戒或強制戒治已足
    以遮斷其施用毒品之毒癮，為期自新及協助其斷除毒癮，仍
    適用「初犯」規定，先經觀察、勒戒或強制戒治之程序。從
    而依修正後之規定，僅限於「初犯」及「5年後再犯」二種
    情形，始應先經觀察、勒戒或強制戒治程序。倘被告於5年
    內已再犯，經依法追訴處罰，縱其第3次（或第3次以上）再
    度施用毒品之時間，在初犯經觀察、勒戒或強制戒治執行完
    畢釋放5年以後，已不合於「5年後再犯」之規定，且因已於
    「5年內再犯」，顯見其再犯率甚高，原實施觀察、勒戒或
    強制戒治，已無法收其實效，即應依該條例第10條處罰 (最
    高法院97年度第5次刑事庭會議決議參照）。經查，被告甲
    ○○前曾於89年間，因施用毒品案件，經本院裁定送觀察、
    勒戒後，認無繼續施用毒品傾向，經臺灣苗栗地方法院檢察
    署檢察官以89年度毒偵字第219號為不起訴處分確定；又於
    89年間，因施用毒品案件，經該院裁定令入勒戒處所施以觀
    察、勒戒後，認有繼續施用毒品傾向，復經該院裁定令入戒
    治處所施以強制戒治，同時經該院以90年度易字第903 號判
    處有期徒刑8月確定，於90年2月23日因強制戒治停止處分之
    執行，並於同年9月20日期滿執行完畢等情，有台灣高等法
    院被告前案紀錄表1份在卷可稽。而本件被告於98年1月8日
    下午3時許，在苗栗縣苗栗市○○路1170巷22號，再次施用
    毒品之犯行，已係第三次犯毒品危害防制條例第10條之罪。
    本件被告既曾於第1次施用毒品後。於5年內再施用毒品而受
    追訴處罰並經強制戒治，非屬「初犯」，且揆諸前揭最高法
    院決議意旨，亦不符該條例第20條第3項「五年後再犯」之
    規定，應依同條例第23條第2項及第10條之規定予以追訴處
    罰，不應再令其入勒戒處所觀察、勒戒。從而檢察官仍依毒
    品危害防制條例第20條第3項、第l項，聲請裁定令被告入勒
    戒處所觀察、勒戒，其聲請為無理由云云。
三、按施用第一、二級毒品為犯罪行為，毒品危害防制條例第10
    條定有處罰明文。故施用第一、二級毒品者，依前揭規定本
    應科以刑罰。惟基於刑事政策，對合於一定條件之施用者，
    則依同條例第20條、第23條之規定，施以觀察、勒戒及強制
    戒治之保安處分。又毒品危害防制條例於92年7月9日修正公
    布，自93年1月9日施行，其中第20條、第23條將施用毒品之
    刑事處遇程序，區分為「初犯」及「5年內再犯」、「5 年
    後再犯」。依其立法理由之說明：「初犯」，經觀察、勒戒
    或強制戒治後，應為不起訴處分或不付審理之裁定；經觀察
    、勒戒或強制戒治執行完畢釋放後，「5年內再犯」者，因
    其再犯率甚高，原實施之觀察、勒戒及強制戒治既已無法收
    其實效，爰依法追訴或裁定交付審理。至於經觀察、勒戒或
    強制戒治執行完畢釋放後，「5年後再犯」者，前所實施之
    觀察、勒戒或強制戒治已足以遮斷其施用毒品之毒癮，為期
    自新及協助其斷除毒癮，仍適用「初犯」規定，先經觀察、
    勒戒或強制戒治之程序。從而依修正後之規定，僅限於「初
    犯」及「5年後再犯」二種情形，始應先經觀察、勒戒或強
    制戒治程序。倘被告於5年內已再犯，經依法追訴處罰，縱
    其第3次（或第3次以上）再度施用毒品之時間，在初犯經觀
    察、勒戒或強制戒治執行完畢釋放5年以後，已不合於「5
    年後再犯」之規定，且因已於「5年內再犯」，顯見其再犯
    率甚高，原實施觀察、勒戒或強制戒治，已無法收其實效，
    即應依該條例第10條處罰（最高法院97年度第5次刑事庭會
    議決議參照）。此決議之背景，係針對臺灣高等法院暨所屬
    法院96年法律座談會刑事類提案第17號進行討論，其議題設
    定為毒品危害防制條例於92年7月9日修正公布，自93年1月9
    日施行，則被告於毒品危害防制條例修正前，初犯施用毒品
    罪，又於5年內第2次再犯，經依修正前毒品危害防制條例規
    定，追訴處罰同時並施以強制戒治，嗣於毒品危害防制條例
    修正公布並施行後，於第2次強制戒治期滿5年後，第3次再
    犯施用毒品罪，被告是否應依毒品危害防制條例第10條規定
    處罰。簡言之，最高法院上開決議並未限定其決議之適用範
    圍為「初犯」、「再犯」均於93年1月9日修正規定施行以後
    發生者為要件。故倘被告施用第一、二級毒品時間距離初犯
    已逾5年，且初犯後5年內又再犯施用一、二級毒品案件，即
    與單純「5年後再犯」之情形有別，檢察官自應依毒品危害
    防制條例第23條第2項規定逕行提起公訴。經查：本件被告
    甲○○前曾於89年間，因施用毒品案件，經本院裁定送觀察
    、勒戒後，認無繼續施用毒品傾向，經臺灣苗栗地方法院檢
    察署檢察官以89年度毒偵字第21 9號為不起訴處分確定；又
    於89年間，因施用毒品案件，經該院裁定令入勒戒處所施以
    觀察、勒戒後，認有繼續施用毒品傾向，復經該院裁定令入
    戒治處所施以強制戒治，同時經該院以90年度易字第903號
    判處有期徒刑8月確定，於90年2月23日因強制戒治停止處分
    之執行，並於同年9月20日期滿執行完畢等情，有台灣高等
    法院被告前案紀錄表1份在卷可稽。而本件被告於98年1月8
    日下午3時許，在苗栗縣苗栗市○○路1170巷22 號，再次施
    用毒品之犯行，距初犯及二犯之觀察、勒戒執行完畢釋放之
    時間之90年9月20日，已逾5年，惟依上開最高法院97 年度
    第5次刑事庭會議決議之法律見解，被告在初犯經觀察、勒
    戒執行完畢釋放後5年內又再犯施用毒品案件，即與單純之
    初犯釋放以後「5年後再犯」之情形有別，且因其前已於「5
    年內再犯」，此次為第3次施用毒品，顯見其再犯率甚高，
    原實施觀察、勒戒或強制戒治，已無法收其實效，而無5年
    戒斷期之存在，自無毒品危害防制條例第20條第3項之適用
    ，不需再重新施予觀察勒戒或強制戒治之處遇程序，而應由
    檢察官逕行起訴。原審因而駁回檢察官觀察勒戒之聲請，於
    法自屬有據，抗告意旨仍執前詞指摘原裁定不當，為無理由
    ，應予駁回。
四、據上論斷，應依刑事訴訟法第412條，裁定如主文。
中    華    民    國    98    年    5     月    7     日
            刑事第五庭  審判長法  官  趙  春  碧
                              法  官  何  秀  燕
                              法  官  賴  恭  利
以上正本證明與原本無異。
不得抗告。
                              書記官  陳  文  琴
中    華    民    國    98    年    5     月    7     日


司法院資訊處製作；財團法人民間司法改革基金會備份。
